Inventaris van het archief van de Commissie Bedrijfsregelingen, 1949-1958 (1962)
Nationaal Archief, Den Haag
Commissie Bedrijfsregelingen
Cie. Bedrijfsregelingen
1949-1962
merendeel 1949-1958
E20196
2.80 meter; 49 inventarisnummers.
Normale geschreven, getypte en gedrukte documenten, geen bijzondere handschriften.
Nationaal Archief, Den Haag
Het archief van de Commissie Bedrijfsregelingen (1949-1958), voorheen onderdeel van de Economische Raad, bevat naast notulen en correspondentie diverse stukken in verband met de taakuitvoering van de dienst: onder meer over optreden tegen boycotten, prijsafspraken, kartelvorming en andere ongeoorloofde overeenkomsten tussen Nederlandse bedrijven in de (detail-)handel.
Archiefvorming
Geschiedenis van de archiefvormer
Geschiedenis van de Commissie Bedrijfsregelingen
In 1945 begon de regering aan de voorbereiding van een Wet op de Publiekrechtelijke Bedrijfsorganisatie. De bedoeling was om ondermeer de twee vooroorlogse adviesorganen, de Hoge Raad van Arbeid en de Economische Raad te vervangen door een Sociaal Economische Raad (SER) samengesteld uit werkgevers, werknemers en deskundige kroonleden. De SER zou in eerste plaats een adviescollege voor de overheid worden, was gefundeerd op de gedachte van de publiekrechtelijke bedrijfsorganisatie en kon daarmee op een traditie voortbouwen.
Hen, P. E. de, Actieve en re-actieve industriepolitiek in Nederland. De overheid en de ontwikkeling van de Nederlandse industrie in de jaren dertig en tussen 1945-1950, Amsterdam 1980, blz. 262, 263.
De regering besloot de bestaande adviescolleges te handhaven totdat de SER was opgericht. Op 23 april 1948 werd de Economische Raad in een nieuwe samenstelling wederom geinstalleerd.
De raad werd bijgestaan door twee vaste commissies:
De Vaste Commissie voor het algemeen verbindend en het onverbindend verklaren van bedrijfsregelingen en verwante onderwerpen
De Vaste commissie voor de Belgisch-Nederlands-Luxemburgse Economische Unie.
De Vaste Commissie voor het algemeen verbindend en onverbindend verklaren van bedrijfsregelingen en verwante onderwerpen werd bij Koninklijk Besluit van 16 juli 1949 nr. 21 ingesteld.
Toen de wet op de publiekrechtelijke bedrijfsorganisatie in werking trad
Wet van 27-1-1950 tot toepassing ten aanzien van het bedrijfsleven van de artikelen 80-152 tot en met 154 van de Grondwet, Stbl. nr. k22 ingevolge 142jo art. 164.
, werd de Economische Raad opgeheven en met ingang van 1 juni vervangen door een anders samengestelde Sociaal Economische Raad.
Rechtsopvolger Economische Raad ingesteld bij K.B. van 29-4-1950.
De Vaste Commissie uit de Economische Raad voor het algemeen verbindend en onverbindend verklaren van bedrijfsregelingen en verwante onderwerpen werd niet opgenomen in de SER maar werd de zelfstandig werkende Commissie Bedrijfsregelingen. Deze commissie werd opgeheven in september 1958. Haar taak werd overgenomen door de Commissie ex de Wet Economische Mededinging die kort na de opheffing van de Commissie Bedrijfsregelingen werd ingesteld.
Wet Economische mededinging, Stbl.1958, 413.
Doel en taken
De taak van de Commissie was het adviseren over het verbindend of onverbindend verklaren van ondernemersovereenkomsten en bedrijfsregelingen. Tijdens de oorlog was de Ondernemersovereenkomstenwet 1935 vervangen door het Kartelbesluit; een besluit dat de overheid verdergaande bevoegdheden ten aanzien van de kartelregelingen gaf dan de wet van 1935. Voor de oorlog was een van de belangerijkste waarborgen voor een deugdelijke behandeling en voor de rechtszekerheid van de burgers dat geen verbindend of onverbindend verklaring van ondernemersovereenkomsten kon worden uitgesproken zonder dat de Vaste commissie van de Economische Raad deze zaak had behandeld. Deze Commissie behandelde met zorg de binnengekomen verzoeken, won uitvoerig informatie in en stelde belanghebbenden in de gelegenheid hun opvattingen omtrent een verzoek nader toe te lichten. De commissie overwoog zorgvuldig de verschillende aspecten, die aan de toepassing van de wet verbonden waren. In de praktijk heeft dit systeem uitstekend voldaan.
In 1948 kreeg de nieuwe Commissie tot opdracht de taak van de vooroorlogse commissie voort te zetten. Het Kartelbesluit
Kartelbesluit 1941, verordeningenblad 1941, 208.
was nog steeds van kracht en door de bepalingen in dit besluit was de minister bevoegd voor de uitvoering van dat besluit nadere regels vast te stellen. Het bleek mogelijk voor de toepassing van het besluit in hoofdzaak dezelfde procedure te volgen als welke gold voor de wet.
Samenstelling en werkwijze
De Commissie Bedrijfsregelingen was op dezelfde manier samengesteld en werkte op de zelfde wijze als de voorgaande commissies uit de Economische Raad.
Hij bestond dan ook uit tenminste vier en ten hoogste uit zestien leden inclusief de voorzitter, hiervan werd tenminste ëën vierde benoemd uit leden van de raad voor een periode van twee jaar. De leden waren na aftreden terstond weer benoembaar.
De Vaste Commissie voor het algemeen verbindend en onverbindend verklaren van bedrijfsregelingen en verwante onderwerpen stelde zelfstandig ontwerpadviezen op en bracht rechtstreeks, of via de raad advies uit, aan de overheidsdiensten, ambtenaren en colleges.De dossiers betreffende deze adviezen berusten in het archief van de Economische Raad.
Inventaris van het archief van de Economische Raad, inv.code- nr. 2.06. .. inv.nrs. 101-104.
De Commissie Bedrijfsregelingen bracht uiteraard rechtstreeks adviezen uit. De secretaris had een raadgevende stem in de commissie.
De adviezen van de commissie werden voorbereid door kleine subcommissies. Deze zouden de verhoren van de belanghebbenden leiden. De hearings zouden ook door commissieleden die niet tot de desbetreffende subcommissie behoren kunnen worden bijgewoond.
Alle stukken werden daarom ook steeds aan alle leden van de commissie worden toegezonden.
Geschiedenis van het archiefbeheer
De secretaris van de Economische Raad en, na opheffing van de raad, de secretaris van de Commissie Bedrijfsregelingen, voerde het beheer over het archief.
Het archief was zaaksgewijs geordend. Nadere toegangen zijn niet aangetroffen. Bij overdracht was een plaatsingslijst op de archief bescheiden aanwezig, vervaardigd door ambtenaren van de centrale archiefbewaarplaats van Economische Zaken.
Het archief van de Commissie Bedrijfsregelingen werd bij akte van 14 augustus 1969 overgedragen aan de Tweede Afdeling van Algemeen Rijksarchief als onderdeel van de archieven van Economische Zaken.
Overbrenging van een overheidsarchief
De verwerving van het archief
Het archief is krachtens bepalingen van de Archiefwet overgebracht.
Inhoud en structuur van het archief
2.06
Selectie en vernietiging
Voor inventarisatie was de omvang van het archief 3 m'. Na vernietiging van overtollig materiaal 2,5 m'.
De volgende categorieën bescheiden zijn voor vernietiging afgezonderd:
dubbelen
berichten van verhindering en toezegging tot het bijwonen van vergaderingen
presentielijsten
ter kennisgeving toegezonden afschriften
Aanwijzingen voor de gebruiker
Openbaarheidsbeperkingen
Volledig openbaar.
Materiële beperkingen
Aanvraaginstructie
Openbare archiefstukken kunnen online worden aangevraagd en gereserveerd. U kunt dit ook via de terminals in de studiezaal van het Nationaal Archief doen. Om te kunnen reserveren dient u de volgende stappen te volgen:
U maakt een profiel aan op www.gahetna.nl, en logt vervolgens in
Via de archiefinventaris (alleen de beschrijvingen met rode nummers) selecteert u het gewenste archiefstuk door op de knop 'Reserveren' te klikken
In het volgende scherm geeft u aan op welke dag u het archiefstuk wilt inzien
Indien u zich bevindt in de studiezaal en een tafelnummer heeft ontvangen kunt u dit nummer vermelden. Als u geen tafelnummer heeft kunt u tafelnummer 777 laten staan
Vervolgens bevestigt u uw reservering door deze te versturen.
Verwant materiaal
Beschikbaarheid van kopieën
Verwante archieven
Inventaris van het archief van de Economische Raad, toegangsnr. 2.06.063.
Beschrijving van de series en archiefbestanddelen
- Stukken van algemene aard, I.
  - Notulen en verslagen van de 1ste- 40ste plenaire vergadering van de Commissie Bedrijfsregelingen., 1949-1958; 1; 1 pak
  - Ingekomen en minuten van uitgaande brieven., 1949-1956; 2; 1 omslag
  - Uitgaande brieven, chronologisch geordend, afschriften., 1950-1958; 3; 1 pak
- Stukken betreffende bijzondere onderwerpen, II.
  - Organisatie, A.
    - Stukken betreffende de instelling, samenstelling, taak, werkwijze en opheffing van de commissie., 1949-1958; 4; 1 omslag
  - Taakuitvoering, B.
    - Stukken betreffende de boycot van coöperaties door het Centraal Bureau van de Rijwielhandel en de Haarden- en Kachelregeling., 1948-1949; ---; 1 omslag
      Advies 19-1-1950
      Zie het archief van de Economische Raad, nummer toegang 2.06.063, inventarisnr. 101.
    - Stukken betreffende de wenselijkheid tot vaststellen van minimumdetailprijsen van margarine, suiker en gedisti1leerd., 1949-1950; ---; 1 omslag
      Advies 18-3-1950
    - Stukken betreffende de boycot van coöperaties door het landelijk contract "Handel in landbouwwerktuigen"., 1949-1950; ---; 1 omslag
      Zie het archief van de Economische Raad, nummer toegang 2.06.063, inventarisnr. 103.
    - Stukken betreffende het optreden tegen de regeling voor de rijwiel- en automobielindustrie., 1949-1950; ---; 1 omslag
      Zie het archief van de Economische Raad, nummer toegang 2.06.063, inventarisnr. 104.
    - Stukken betreffende het optreden tegen de Vereniging ter bevordering van de belangen des boekhandels wegens het boycotten van boekhandels in warenhuizen., 1949-1953; 5; 1 omslag
      Advies 8-7-1950
    - Stukken betreffende het optreden tegen de minimumprijsregeling vastgesteld door de Algemene Bond voor Bierhandelaren en Mineraalwaterfabrikanten., 1950; 6; 1 omslag
      Advies 3-11-1950
    - Stukken betreffende het optreden tegen de minimumprijsregeling van de Verenigde Zuurkoolfabrikanten in Nederland., 1950; 7; 1 omslag
    - Stukken betreffende het optreden tegen de minimumprijsregeling van slagers in Friesland., 1950-1951; 8; 1 omslag
      Advies 24-11-1950
      Zie ook inventarisnr. 32.
    - Stukken betreffende het optreden tegen de uitsluiting door meelfabrikanten van inkoopkombinaties van bakkers., 1950-1951; 9; 1 omslag
      Advies 5-1-1951
    - Stukken betreffende het optreden tegen de boycot door de Pharmaceutische handelsconventie ten aanzien van de handel in de uitsluitend aan apothekers af te leveren artikelen., 1950-1951; 10; 1 omslag
      Advies 13-3-1951
      Zie ook inventarisnr. 20 en 30
    - Stukken betreffende de intrekking van de advies aanvraag inzake het Besluit Beperking Publieke aanbestedingen, (Beton Aannemers Bond)., 1951; 11; 1 omslag
    - Stukken betreffende het bezwaar van het Ministerie van Huisvestingen en Wederopbouw tegen de saneringsregeling gehanteerd door schildersbedrijven in Groningen, Friesland en de kop van Overijssel., 1951-1953; 12; 1 omslag
      Advies 21-6-1951
    - Stukken betreffende het optreden tegen de minimumprijsregeling gesloten door handelaren in vaste brandstoffen in Friesland., 1951; 13; 1 omslag
      Advies 22-6-1951
    - Stukken betreffende het optreden tegen de minimumprijsregelingen van plaatselijke kappers., 1951; 14; 1 omslag
      Advies 13-7-1951
    - Stukken betreffende het optreden tegen de minimumprijsregeling en leveringsvoorwaarden tot stand gebracht door de Medische Instrumenten Commissie., 1951-1952; 15; 1 omslag
      Advies 11-10-1951
    - Stukken betreffende het optreden tegen het besluit van de Nederlandse Bioscoopbond geen verboden films te verhuren aan hun leden., 1951-1952; 16; 1 omslag
      Advies 25-1-1952
    - Stukken betreffende het optreden tegen de overeenkomst gesloten tussen de Vereniging Radiatoren- en Ketelunie (REKU) en de Algemene vereniging voor de Centrale VerwarmingsIndustrie (ACI)., 1951-1952; 17; 1 omslag
      Advies 29-1-1952 en 28-3-1952
    - Stukken betreffende het optreden tegen de bedrijfsregelingen getroffen door de Vereniging van Handelaren in Bouwmaterialen in Nederland., 1952-1953; 18; 1 omslag
      Advies 30-6-1952
    - Stukken betreffende het optreden tegen de bedrijfsregelingen in het Boekdrukkersbedrijf., 1951-1954,1958; 19; 1 pak
      Advies 27-10-1952
    - Stukken betreffende het optreden tegen de Lederindustrie inzake de Stichting tot regeling van verkoop van Nederlands zoolleder aan handelaren., 1952-1954; 20; 1 omslag
      Advies 8-12-1952
    - Stukken betreffende het optreden tegen de bedrijfsregelingen van de Pharmaceutische handelsconventie., 1952-1953; 21; 1 omslag
      Zie ook inv.nr.10
    - Stukken betreffende het optreden tegen de Zuid-Nederlandse Spiritusfabriek inzake de levering van Melasse., 1952-1953; 22; 1 omslag
      Advies 13-5-1953
    - Stukken betreffende het optreden tegen de overeenkomst gesloten tussen zeven handelaren in geslagen schroot., 1952-1953,1954; 23; 1 pak
      Advies 17-4-1953
    - Stukken betreffende de vraag in hoeverre het algemeen overheidstoezicht op prijskartels is vereist., 1952-1953; 24; 1 omslag
    - Stukken betreffende het optreden tegen het Calculatieschema voor Handelsdrukwerk van de Federatie der Werkgevers organisaties in het Boekdrukkersbedrijf., 1951-1953,1955; 25; 1 omslag
      Advies 9-6-1953
      Zie ook inv. nr.18
    - Stukken betreffende het optreden tegen de overeenkomst gesloten tussen de Vereniging van groothandelaren in Sanitaire artikelen (GISA) en de Stichting Raad van Bestuur in het Loodgieterswezen alsmede tegen de bedrijfsregelingen tussen de GISA en andere fabrikanten of organisaties van fabrikanten van sanitaire artikelen., 1952-1954; 26; 1 pak
      Advies 10-7-1953
    - Stukken betreffende het optreden tegen de bedrijfsreglementen van de Bureaux voor Vakbelangen voor Electrotechnische Installateurs., 1952-1953; 27; 1 omslag
      Advies 16-10-1953
    - Stukken betreffende het optreden tegen de bedrijfsregeling van de Haarden- en Kachelhandel 1952., 1953-1954,1957; 28; 1 omslag
      Advies 29-9-1954
    - Stukken betreffende het optreden tegen de bedrijfsregeling van het Centraal Bureau voor de Rijwielhandel, (CBR)., 1953-1954, 1957; 29; 1 pak
      Advies 23-9-1954
      Zie ook inv.nr. 42
    - Stukken betreffende het optreden tegende rationalisatie in diverse gebieden voor de melkvoorziening., 1954-1955; 30; 1 pak
      Advies 3-12-1954
    - Stukken betreffende het optreden tegen het toegepaste reglement voor de kleinhandel in pharmaceutische artikelen door de Stichting Pharmaceutische Kleinhandelscconventie., 1953-1956; 31; 1 pak
      Advies 4-12-1954
      Zie ook de inv.nr.10 en 20
    - Stukken betreffende het optreden tegen enkele bedrijfsregelingen tussen de Bond van Automobiel en Garagebedrijven (BOVAG) en de Nederlandse Vereniging "De Rijwielhandel- en Automobielindustrie", (RAI), 1955-1956; 32; 1 omslag
      Advies 12-7-1955
      Zie ook inv.nr. 39
    - Stukken betreffende het optreden tegen de minimumprijsregelingen door slagers., 1955; 33; 1 omslag
      Advies 13-7-1955
      Zie ook inv. nr. 8
    - Stukken betreffende het optreden tegen de bedrijfsregeling van het Erkenningsinstituut kantoorboekhandels, (ERKI)., 1955-1956; 34; 1 omslag
      Advies 13-7-1956
      Zie ook inv.nr. 4.
    - Stukken betreffende het optreden tegen de bedrijfsregeling in de radiohandel., 1955,1956; 35; 1 omslag
      Advies 31-10-1955
    - Stukken betreffende het optreden tegen de melkstandaardisatiebedrijven wegens de weigering tot het leveren van melk aan kruideniers., 1955-1957; 36; 1 omslag
      Zie ook inv.nr. 29
    - Stukken betreffende het optreden tegen de bedrijfsregelingen getroffen door de Fabrikanten Bond (FABO) kartel van kerftabak., 1955-1957; 37; 1 omslag
      Advies 21-3-1956
    - Stukken betreffende het optreden tegen de toegepaste bedrijfsregeling van de Pharmaceutische Handelsconventie., 1955-1957, 1959; 38; 1 pak
      Advies 26-3 1956
      Zie ook inv. nrs. 10, 20 en 30.
    - Stukken betreffende het optreden tegen de bedrijfsregelingen van de Stichting tot Behartiging van samenwerkiing in het Bouwbedrijf, (BSB)., 1955-1956, 1960; 39; 1 omslag
      Advies 1-6-1956
    - Stukken betreffende het optreden tegen de erkenningseisen van de R.A.I. voor Grossiers in automobielmateriaal., 1955-1957; 40; 1 omslag
      Advies 4-6-1956
      Zie ook inv. nr. 31
    - Stukken betreffende het algemeen verbindend verklaren van de Remvloeistoffenconventie, (VEREMFA)., 1956-1957; 41; 1 omslag
      Advies 2-11-1956
    - Stukken betreffende het optreden tegen de bedrijfsregelingen met betrekking tot de verkoop op afbetaling., 1955-1956, 1958; 42; 1 omslag
    - Stukken betreffende het optreden tegen het algemeen reglement van het CBR., 1955-1957,1961; 43; 1 omslag
      Advies 21-12-1956
      Zie ook inv. nr. 28.
    - Stukken betreffende het optreden tegen de exclusief verkeerstoelatings- en prijsregelingen in de electrotechnische groothandel., 1956-1957, 1959; 44; 1 omslag
      Advies 18-1-1957
    - Stukken betreffende het optreden tegen de overeenkomst in de grammofoonplatenbranche., 1957-1958, 1962; 45; 1 omslag
      Advies 22-3-1958
    - Stukken betreffende het optreden tegen de bedrijfsregelingen van de Stichting" Centraal Instituut voor de Stofzuigerhandel", (Cistofa)., 1957-1958; 46; 1 pak
      Advies 16-8-1958
    - Stukken betreffende het optreden tegen de bedrijfsregelingen tot stand gebracht door eigenaren van bedrijfspanden in het winkelcentrum Schanswijk te Rotterdam, (Overschie)., 1957-1959; 47; 1 omslag
      Advies 20-9-1958
    - Stukken betreffende het optreden tegen de minimumprijsregeling in de Wit- en Pakpapierbranche., 1957-1958, 1961; 48; 1 pak
      Advies 30-9-1958
    - Stukken betreffende de intrekking van de advies aan vraag voor de overeenkomst voor de melkvoorziening in de Haarlemmermeer., 1958; 49; 1 omslag